【裁判字號】    89,訴,315
【裁判日期】    891130
【裁判案由】    遷讓房屋
【裁判全文】
臺灣花蓮地方法院民事判決  八十九年度訴字第三一五號
    原      告  甲○○○
    訴訟代理人  余道明律師
    被      告  乙○○
右當事人間請求返還房屋事件，本院判決如左：
    主    文
原告之訴及假執行之聲請均駁回。
訴訟費用由原告負擔。
    事    實
甲、原告方面：
  一、聲明：被告應將座落花蓮縣吉安鄉○○段一五一號建物即門牌號碼花蓮縣吉安
            鄉○○○街六號之房屋遷讓交還原告。
  二、陳述：原告於民國（下同）八十八年十一月八日向第三人羅清忠購買座落花蓮
            縣吉安鄉○○段一五一號建物即門牌號碼花蓮縣吉安鄉○○○街六號之
            房屋，並於八十九年六月間完成所有權移轉登記，未料，被告竟拒不遷
            出，經原告於八十九年八月二日以存證信函催告亦置之不理，為此依照
            民法第七百六十七條之規定請求原告遷讓系爭建物。
  三、證據：聲請傳訊證人羅清忠，並提出土地以及建物所有權狀、建物登記簿謄本
            、契稅繳款書為證。
乙、被告方面：
  一、聲明：駁回原告之訴。
  二、陳述：系爭房屋係被告之夫羅清忠出賣於原告，被告並不知情，但依照契約之
            約定，買賣房屋之尾款必須交給被告之後，才能將房屋遷讓，原告迄今
            尚未給付尾款，被告自無從交屋。
  三、證據：提出買賣契約書二件以及存證信函為證。
    理    由
一、本件原告起訴所主張之事實固據提出土地以及建物所有權狀、建物登記簿謄本、
    契稅繳款書為證，被告對於系爭房屋確為原告所有，目前仍在被告占用中事實亦
    不否認，然被告對於無權占用之事實則加以否認，主張原告尚未將尾款給付，自
    無權要求被告交付房屋，是以本件訴訟之爭點即在於被告占用系爭房屋是否無權
    占用，買賣價金尾款是否付清。
二、按「所有人對於無權占有或侵奪其所有物者，得請求返還之。對於妨害其所有權
    者，得請求除去之。有妨害其所有權之虞者，得請求防止之。」，民法第七百六
    十七條定有明文，占用人若係無權占用，所有人固然可以依照此規定請求占用返
    還占用物，但如果占用人並非無權占用，所有人自然也無從依照此規定請求占用
    人返還所有物。又「惟按不動產之出賣人固負有交付其不動產於買受人之義務，
    但在未交付前，出賣人繼續占有該買賣標的物，究難指為無權占有。」，最高法
    院著有八十三年度台上字第一九四八號判決，因此出賣人在未交付不動產之前，
    縱然買賣標的物之所有權已經移轉，出賣人占有買賣標的物，並非無權占用，買
    受人也不能依照民法第七百六十七條的規定請求出賣人返還所有物。
三、經查本件原告既然是向被告之夫羅清忠購買系爭建物，則雖然建物之所有權已經
    移轉，但出賣人羅清忠並未將建物交付，則被告占用系爭建物，按諸前揭說明，
    即非屬於無權占用，原告依照所有物返還請求權之法律關係請求被告返還系爭建
    物即無理由。
四、更且依照原告與羅清忠所簽訂買賣契約，其中第五條規定「訂於移轉登記完成同
    時移交，由甲方（按即原告）與羅太太（按即被告）逕自協議移交方式」，第十
    條第五項約定「本買賣契約尾款，雙方協議同意由羅太太與甲方逕行交付。」，
    依照本項約款，雖然並沒有明文約定必須等到尾款付清之後，才必須交付房屋，
    但既然約定尾款必須交付被告，並由被告與原告協議移交事宜，顯然在買賣雙方
    已經約定尾款必須交付被告，再由被告將房屋交付原告。原告雖然又主張該份契
    約書的約定嗣後經過買賣雙方的協商後，又加以取消，並舉另件買買契約書為證
    ，證人羅清忠亦證稱原來契約之約款，因為代書的關係，買賣雙方另行再簽訂一
    份買賣契約，已經取消將尾款交付被告之約款（見本院八十九年十一月二十一日
    筆錄），但觀諸該兩份買賣契約，簽約日期均相同，而原告所稱之後契約係一般
    用於辦理所有權移轉登記使用之定式契約書，特約事項僅記載付款方式以及稅捐
    之負擔外，別無其他約定，但是原告所主張之前契約則有五項特約事項，內容除
    付款方式之外，還包含代書費、抵押權設定以及尾款交付方式等事項，則若後契
    約係欲取代原契約，自應再就各款事項作約定，殊無理由，完全加以省略變更之
    理，原告之主張自不可採信。
五、原告既與出賣人羅清忠約定於尾款交付被告之後，再由被告將房屋交付原告，而
    原告既未給付尾款給被告，依羅清忠所述，原告也尚有二十餘萬元未給付羅清忠
    ，則依照買賣契約之約定，原告亦無從請求被告交付房屋。
六、從而，原告依據所有物返還請求權之法律關係請求被告交付系爭建物即無理由，
    應予駁回。原告既受敗訴判決，其假執行之聲請即失所依據，應併予駁回。
七、據上論結，本件原告之訴為無理由，依民事訴訟法第七十八條判決如主文。
中      華      民      國    八十九    年    十一      月    三十    日
                                    臺灣花蓮地方法院民事庭
~B法      官  賴淳良
右正本証明與原本無異。
如對本判決不服，應於送達後廿日內，向本院提出上訴狀（應抄附繕本）。
~B法院書記官  童瑞月
中      華      民      國    八十九    年     十一     月    三十      日


司法院資訊處製作；財團法人民間司法改革基金會備份。
